【裁判字號】    99,台上,586
【裁判日期】    990128
【裁判案由】    貪污
【裁判全文】
最高法院刑事判決              九十九年度台上字第五八六號
上  訴  人  台灣高等法院花蓮分院檢察署檢察官
上  訴  人
即  被  告  乙○○
選任辯護人  吳明益律師
被      告  甲○○
選任辯護人  張世柱律師
上列上訴人等因被告等貪污案件，不服台灣高等法院花蓮分院中
華民國九十八年十月二十九日第二審更審判決（九十六年度矚上
更(一)字第一號，起訴案號：台灣花蓮地方法院檢察署九十二年度
偵字第二七七五號，九十三年度偵字第二三０、二九五、三六四
、四五二號，追加起訴案號：九十三年度偵字第一二三五、一二
四０號），提起上訴，本院判決如下：
    主  文
原判決撤銷，發回台灣高等法院花蓮分院。
    理  由
本件原判決認定：(一)、上訴人即被告乙○○於民國九十年間擔任
花蓮縣政府教育局國教課技士，承辦花蓮縣水璉國民中學（下稱
水璉國中）「教學與行政電腦設備」（下稱甲標）及「各科教學
及辦公室設備」（下稱乙標）採購案，係依法令服務於地方自治
團體所屬機關而具有法定職務權限之公務員。九十年五、六月間
，採購案進入招標階段，原有意參與投標之振宏電訊科技有限公
司（下稱振宏公司）負責人謝東宏（經第一審判處罪刑確定）透
過全能廣告企業社負責人林進展（經第一審判處罪刑確定）及花
蓮縣萬榮國民小學校長張志強（經第一審判處罪刑確定）認識乙
○○，請乙○○幫忙標得該採購案；謝東宏亦透過林進展找張志
強打電話，傳達林進展欲與教育局長即被告甲○○見面之意，再
由林進展打電話給甲○○，約在同日晚上於花蓮市○○路局長宿
舍外停車場與甲○○見面，林進展即將謝東宏製作之採購案規劃
書交給甲○○，請甲○○交給承辦人乙○○比對。嗣後謝東宏得
知上淯有限公司（下稱上淯公司）負責人黃肇成（經原審判處罪
刑確定）及益峰企業社負責人范新仁（經原審判處罪刑確定）有
意競標，即另找黃肇成、范新仁協調。同年七、八月間取得協議
，約定振宏公司不為投標，甲標由上淯公司投標，乙標由益峰企
業社投標，得標後由黃肇成、范新仁各提供得標金之一成款項給
謝東宏，作為謝東宏酬金及行賄官員之用。其間謝東宏即直接與
乙○○聯繫，請乙○○幫忙讓黃肇成、范新仁得標。謝東宏為確
保黃肇成、范新仁能履行承諾，於同年十月初要求黃肇成、范新
仁先簽發賄款支票以為保證，黃肇成即簽發上淯公司發票、花蓮
市第二信用合作社付款、第351316號、面額新台幣（下同）三十
五萬元支票一紙交給謝東宏，范新仁亦簽發面額七十萬元、一百
五十萬元支票各一紙給謝東宏。(二)、乙○○明知依政府採購法施
行細則第三十八條第一項第一款、第三款及本案投標須知第五十
四條第一款規定，廠商有下列情形之一者，不得參加投標、作為
決標對象或發包廠商或協助投標廠商之規定：「第一款：提供規
劃、設計服務之廠商，於依該規劃、設計結果辦理之採購」、「
第三款：提供審標服務之廠商，於該服務有關之採購」，為協助
黃肇成、范新仁得標，竟基於違背職務之犯意，明知上淯公司、
益峰企業社係本件採購案之實際規劃設計人，不得參加投標，竟
透過謝東宏告知黃肇成、范新仁提供採購案規劃設計人員名單，
供作招標時之審標人。黃肇成即與揚立資訊有限公司（下稱揚立
公司）負責人王榮華（經原審判處罪刑確定）商議，由王榮華徵
得揚立資訊員工李燕進（經第一審判處罪刑確定）同意，偽以和
新科技股份有限公司（下稱和新公司）李燕進之名義擔任甲標之
規劃設計人，范新仁商請瑞光儀器有限公司（下稱瑞光公司）員
工洪敏郎（經第一審判處罪刑確定）同意，由洪敏郎以瑞光公司
洪敏郎名義擔任乙標之規劃設計人。黃肇成、范新仁即分別提供
和新公司李燕進、瑞光公司洪敏郎之名單給乙○○，乙○○明知
和新公司李燕進、瑞光公司洪敏郎並未實際規劃前揭採購案，竟
與水璉國中籌備處總務主任曾文賢（經第一審判處罪刑確定）共
同基於登載不實事項之犯意聯絡，指示曾文賢於九十年八月一日
簽擬「主旨：擬請李燕進先生、洪敏郎先生協助規劃設計本校設
備工程，請鑑核。說明：一、各科教學及辦公室設備：洪敏郎。
二、教學與行政電腦設備：李燕進。三、為無償規劃設計，無規
劃設計費需求。四、右列所擬事項當否，呈請核示。」之簽呈，
由嗣後到任之校長洪錦煌批可，再交給乙○○，俾於開標時由李
燕進、洪敏郎以原規劃設計人名義擔任審標人，適時以規格或資
格不符為由排除其他廠商參與投標，使不得參加投標之實際規劃
設計人上淯公司、益峰企業社得標，足生損害於教育局辦理採購
案之公平性。(三)、九十年十月二十六日開標時，甲標由李燕進負
責廠商規格審查，乙○○為資格標之初審人員，適巧投標廠商旭
強資訊有限公司（下稱旭強公司）未檢附「當年度同業公會會員
證」，與投標須知第六十五條第一項第四款規定不符，乙○○以
旭強公司資格不符為由向主持人梁太然提出，梁太然與監標人協
商後同意以傳真補正，惟旭強公司提出之八十九年花蓮縣電腦商
業同業公會會員廠商投標比價證明書，仍不符合投標須知規定之
有效證件，梁太然乃宣布其資格不符而不開啟其標單封。其餘上
淯公司及黃肇成商請圍標之揚立公司、高盈科技有限公司（下稱
高盈公司）之標價均高於底價，乃由最低價之上淯公司取得優先
減價資格，經三次減價後，以三百零八萬五千元得標。(四)、乙標
由洪敏郎負責廠商規格審查，乙○○為資格標之初審人員，適巧
投標廠商聖林企業社未檢附「現場勘查證明」，與投標須知第六
十五條第一項第五款、第六十六條第一項第三款規定不符，乙○
○以其資格不符為由向主持人梁太然提出，梁太然與審查人員協
商後，宣布其資格不符不予開啟標單封。其餘由范新仁商請圍標
之甫丞企業社與東航實業有限公司（下稱東航公司）之標價均高
於底價，遂由益峰企業社以低於底價之二千零七十九萬六千零十
五元得標。(五)、上淯公司得標後，黃肇成以得標金額太低沒有利
潤為由，另行簽發面額二十一萬六千元之第351398號支票一紙，
向謝東宏換回前張支票。益峰企業社標得乙標後，范新仁依約支
付謝東宏七十萬元及一百五十萬元。謝東宏於九十年十月二十六
日開標前、後，為請求或感謝乙○○幫忙黃肇成、范新仁得標，
單獨或與林進展一起請乙○○在花蓮市○○路桃花源KTV 酒店喝
酒二次，在花蓮市○○鄉○○路玉花果園喝酒一次，三次共消費
五萬元，乙○○基於對於違背職務之行為收受不正利益之犯意，
予以收受。上開消費五萬元由謝東宏墊付，再從其與林進展所得
報酬中扣回等情。因而撤銷第一審關於乙○○部分之科刑判決，
改判依修正前刑法牽連犯關係從一重論處乙○○公務員對於違背
職務之行為收受不正利益罪刑。並以公訴意旨略稱：甲○○於八
十八年底至九十一年一月三十一日任職花蓮縣政府教育局局長。
該局辦理水璉國中上揭甲、乙採購案時，上淯公司黃肇成、益峰
企業社范新仁為標得該二採購案，以獲取不法利益，自行製作規
劃設計書，並與原欲參與投標之振宏公司謝東宏達成協議，使振
宏公司不為投標，約定由得標之上淯公司、益峰企業社提供得標
金之一成金錢給謝東宏作為酬金及行賄之用，謝東宏乃協助上淯
公司、益峰企業社向教育局人員疏通，黃肇成並先出具面額三十
餘萬元支票一紙（得標後換為二十一萬六千元支票）、范新仁出
具面額七十萬元與一百五十萬元支票各一紙交給謝東宏收執為保
證，謝東宏轉交給林進展保管。謝東宏與林進展研商後，由林進
展委託張志強向甲○○關說協助范新仁、黃肇成得標，甲○○表
示同意，遂指示承辦技士乙○○配合辦理，協助上淯公司黃肇成
、益峰企業社范新仁得標。嗣黃肇成、范新仁順利圍標成功後，
依約交付支票或現金。謝東宏、林進展將所得支票持向鄒國清貼
現取得現金，除多次邀請張志強、乙○○為不正利益之招待外，
尚撥付張志強賄款八十萬元，張志強扣取三十萬元作為擔任白手
套之酬金，將剩餘五十萬元轉交甲○○收執。九十年十二月中旬
，范新仁再度支付原約定之餘款一百五十萬元予謝東宏，謝東宏
、林進展共同扣取九十萬元作為酬勞，將其餘六十萬元交給張志
強轉交予甲○○收執。因認甲○○涉犯貪污治罪條例第四條第一
項第三款、第五款及政府採購法第八十七條第三項、第四項等罪
嫌，經審理結果，認不能證明甲○○犯罪，因而撤銷第一審關於
甲○○之科刑判決，改判諭知無罪。固非無見。
惟查：檢察官起訴之全部事實，經法院審理結果認為一部不能證
明犯罪時，如檢察官係以實質上或裁判上一罪起訴，法院應就不
能證明犯罪部分於理由說明不另為無罪之諭知，倘檢察官以數罪
起訴，則應就不能證明犯罪部分，於主文為無罪之宣告，始稱適
法。又審理事實之法院，對於被告有利及不利之證據，應一律注
意，詳為調查，綜合全案證據資料，本於職權定其取捨，依自由
心證而為事實之判斷，且此項自由判斷之職權運用，應受經驗法
則與論理法則之支配，非可自由任意為之，否則即屬違背法令。
再證人之供述前後稍有不符或相互間有所歧異，究竟何者為可採
，事實審法院非不可本於經驗法則與論理法則，斟酌其他情形，
作合理之比較，定其取捨，若其基本事實之陳述與真實性無礙時
，仍非不得予以採信，非謂一有不符或矛盾，即應認其全部均不
可採信。(一)、本件檢察官已起訴乙○○與謝東宏等人為規避政府
採購法中「工程設計之廠商不得為投標廠商」之規定，明知李燕
進、洪敏郎未實際規劃設計水璉國中採購案，仍以原判決事實欄
所載之方法使其二人以原規劃設計人名義擔任審標人，於開標時
適時以資格或規格不符為由排除其他廠商參與投標，以排除旭強
公司、聖林企業社之競標，認乙○○尚犯政府採購法第八十七條
之罪。原審如認乙○○無違反政府採購法之行為，自應就乙○○
被訴違反政府採購法犯罪部分為無罪之判決，或於理由說明不另
為無罪之諭知。原判決竟僅於理由說明：政府採購法第八十七條
規定主要在維護政府採購制度，防制廠商之聯合行為，至承辦公
務人員有違反政府採購法之規定而為發包行為，應視其行為分別
適用構成貪污治罪條例之規定論處，非適用政府採購法第八十七
條規定等語（見原判決第十七頁倒數第九行以下），未為無罪宣
告或說明不另為無罪之諭知，即非適法。又依原判決事實欄之記
載，乙○○既與謝東宏等多人以上揭方法，於開標時排除其他廠
商競標，使上淯公司、益峰企業社得標，影響此二採購案之公平
性，似已認定乙○○有與黃肇成等多人共同以該非法方法，使開
標發生不正確之結果（即以非法方法，使不得競標之廠商參與競
標而得標），能否謂該行為與政府採購法第八十七條之罪不該當
？亦值商榷。(二)、依卷內證據資料所示，除原判決認無證據能力
之謝東宏於九十三年（原判決誤為九十二年）二月十日、同年二
月二十日在法務部調查局東部機動組（下稱東機組）不利於涂國
宏之陳述外，謝東宏尚於東機組、偵查及第一審多次證稱：給
乙○○錢是因為他在這段期間很辛苦……我給乙○○二次，第一
次與第二次分別為三萬元與六萬元，地點都在我車上；我和林進
展協議後，認為乙○○有幫助我們送公文，我就跟林進展決議要
主動贈送給他一次拿三萬元，第二次拿六萬元等語（見偵字第二
七七五號卷第一五一至一五三頁、第一六七頁背面，偵字第二三
０號卷第四十七頁、第六十一至六十二頁，偵字第二九五號卷第
二十八頁背面，一審卷七第四十七頁）。林進展於東機組、偵
查及第一審證稱：給乙○○的回扣都是謝東宏給的，謝東宏說第
一次給三萬元，第二次給六萬元；拿到現金後告訴謝東宏，他說
要交八十萬元給張志強處理，三萬元交給乙○○，後來我自己拿
（八十萬元）去張志強位於慈惠三街住所給他，給乙○○的三萬
元是由謝東宏處理；最後取得一百五十萬元扣除給張志強（之八
十萬元）後，剩下九十萬元中之六萬元由謝東宏處理，謝東宏日
後再交給乙○○等語（見偵字第二三０號卷第五十頁、第六十六
至六十七頁，一審卷七第九十五至九十六頁、第一一二頁）。
乙○○於東機組、偵查及第一審多次自白在採購工程驗收後，謝
東宏在其車上交付伊現款十萬元，伊當時沒有數金額，單純認為
只是十萬元等語（見偵字第二三０號卷第八頁、第五十六頁背面
、第六十九頁，偵字第三六四號卷第一一七頁，一審卷一第四十
六至四十九頁）。原判決對林進展上揭不利於乙○○之證言，未
說明不予採信之理由，有判決理由不備之違法。且謝東宏、林進
展上揭證言如果非虛，所證彼等由黃肇成、范新仁陸續給付之二
百四十萬元中，如何分配、交付給乙○○或由張志強轉交甲○○
，以酬謝乙○○對採購案之幫忙等基本事實陳述，均相一致，與
乙○○之自白亦無不符。原審徒以彼等就陸續取得二百四十萬元
之經過、分配方式等細節陳述稍有出入，即認謝東宏、林進展所
證交付賄賂給乙○○之證言不能採信及乙○○收受賄賂之自白與
事實不符，其取捨證據之職權行使，難謂合於證據法則。本件實
情如何？此與乙○○收受賄賂及不正利益之數額若干，應否諭知
沒收追繳，及能否依貪污治罪條例第十二條減輕其刑之法律適用
攸關，原審未予調查釐清，遽行判決，亦有應於審判期日調查之
證據，未予調查之違法。(三)、刑事訴訟法第一百條之一第一項規
定：「訊問被告，應全程連續錄音；必要時，並應全程連續錄影
。但有急迫情況且經記明筆錄者，不在此限。」第二項規定：「
筆錄內所載之被告陳述與錄音或錄影之內容不符者，除有前項但
書情形外，其不符之部分，不得作為證據。」故筆錄記載與錄音
內容不符部分，原則上固不得作為證據，但與筆錄記載相符部分
仍得為證據。原審勘驗乙○○九十二年十一月二十七日在東機組
之錄音光碟，認乙○○答稱「局長真的沒有交辦」，筆錄卻記載
「甲○○要求乙○○大力幫忙」（見原審卷四第八十五至八十六
頁），則依首揭規定，除此部分以外之陳述，如符合傳聞例外之
情形，非不得作為證據。原判決竟認東機組當日對乙○○所作之
筆錄有部分不實，即認全部均無證據能力（見原判決第二十四頁
至第二十五頁），即非合法。又乙○○於偵查中被依法羈押，其
在羈押中經檢察官於九十二年十一月二十七日訊問，所為：「（
電腦採購招標案你是如何介入？）是謝東宏在本案之前有去找教
育局長甲○○，上面交待下來，我有告訴謝東宏一切都是按步驟
進行，局長曾找我到他辦公室……局長請我特別幫忙，之後謝東
宏就介紹上淯公司的黃肇宏給我認識」、「局長要我幫忙以後，
謝東宏有介紹黃肇成給我認識，我們是在建國路一家麵攤認識的
，我有告訴他必須找三家廠商陪標，我沒有叫他請三家公司圍標
的事情」等陳述（見偵字第二七七五號卷第三十至三十一頁），
依刑事訴訟法第一百五十九條之一第二項規定，除顯有不可信之
情況者外，得為證據。原判決未說明謝東宏此陳述有何顯不可信
之情況，竟謂「乙○○在羈押之情況下於同日在偵查中所作之相
同陳述，有顯不可信之情形，無證據能力」（見原判決第二十五
頁倒數第三行以下），顯有適用法則不當之違法。(四)、除上揭(三)
原判決認無證據能力之乙○○在東機組及偵查之陳述外，乙○○
於東機組、偵查及第一審仍多次證述：張志強邀其一起去見局長
甲○○，張志強建議甲○○採這二案原先之規劃設計書，局長裁
示伊依原先之規劃設計書去執行，隔不久張志強即介紹謝東宏給
伊認識，謝東宏與伊到吉安鄉太昌村牛肉麵店，再叫黃肇成過來
，大家談投標事情。伊有請謝東宏參加稽核小組會議，稽核後，
請謝東宏拿回去修正，再將修正之預算書送回教育局給伊；伊與
張志強見面共二次，第一次是洪錦煌校長之規劃書被退回後，張
志強來辦公室找伊一起去見甲○○，後來甲○○指示伊照原廠商
之規劃書辦理，第二次見張志強就是他把謝東宏介紹給伊認識；
張志強找到局長甲○○時，伊就知道這二標案之廠商黃肇成及范
新仁與甲○○有特別關係，所以伊全力配合；張志強請人來關說
，希望能用李校長當初的規劃設計案，局長有原則性裁示，說如
果可以就用李校長當初的版本來發包等語（見偵字第二三０號卷
第六至八頁、第五十七頁背面、第六十九頁、第七十一頁，一審
卷一第四十七頁）。原判決就以上不利於甲○○之證言，未說明
不予採信之理由，亦屬理由不備。(五)、張志強除於東機組九十三
年二月十二日及同日檢察官偵查時，否認謝東宏、林進展給伊回
扣外，自九十三年二月十九日起，在東機組、偵查及第一審迭次
證稱：伊幫忙安排與甲○○見面後，九十一年十一月初，林進展
給伊二十五萬元，伊告訴他，既然已經標得水璉國中案子，先前
答應給甲○○的錢就不能再拖了。……九十年十二月某日下午，
伊到林進展全能廣告社拿另一筆六十萬元，當天晚上即到甲○○
家中，將五十萬元現金交給甲○○，剩下十萬元伊留著自己用。
謝東宏在標得水璉國中案子前後期間，遇有工作上困難，都是透
過伊向乙○○、甲○○溝通，他們（給伊錢）是為了酬謝伊。…
…水璉國中案開標前，林進展主動提及將給甲○○及伊回扣。伊
將林進展意思轉告甲○○，甲○○問這筆五十萬元的回扣金額是
如何計算出來的，伊說不清楚；伊將款項交給甲○○時，都有告
訴他五十萬元及六十萬元。這些款項的用途，甲○○都知道是林
進展拿來給他的，因為伊有將經過情形向甲○○報告；伊確定林
進展一次給八十萬元，一次給六十萬元。之前庭訊說的，因為同
一時間林進展有交給金馬獎回扣，伊搞混了；林進展說要多少錢
轉交給甲○○，我就轉交給甲○○，第一次五十萬元，第二次六
十萬元，總共一百一十萬元；當時（調查時）我有記憶上的問題
，但我今日陳述正確；後來我繼續回想才確認應該是八十萬元及
六十萬元，這二筆金額伊現在非常的確定等語（見偵字第二三０
號卷第十至十三頁背面、第十七至十九頁，偵字第二九五號卷第
三十至三十一頁、第四十六至四十七頁，一審卷一第五十八頁，
一審卷七第一五六至一六一頁、第一七一頁、第一七六至一七七
頁、第一八０頁、第一八三頁）。以上張志強因介紹謝東宏等人
與乙○○、甲○○認識，並協助彼等得標後，由林進展二度交付
金錢，張志強部分留供己用，其餘先後交付五十萬元、六十萬元
給甲○○等基本事實陳述，並無二致。原判決竟僅以其陳述稍有
不一，即認係出於編織而不予採信，自有可議。(六)、除原判決認
無證據能力之謝東宏於九十三年二月十日、同年二月二十日在東
機組之陳述外，謝東宏尚於東機組、偵查及第一審多次證稱：伊
拿到益峰的七十萬元，交給林進展去分配給張志強，拿到益峰的
一百五十萬元，當天林進展再交給張志強七十萬元，當時伊在場
；林進展當中的六十萬元交給張志強，伊有看到；伊確定水璉國
中二項採購案張志強及其後某人已收取一百四十萬元之回扣；林
進展說他跟局長很熟，所以伊認為他疏通的對象應該有到一定的
程度等語（見偵字第二七七五號卷第一五一至一五二頁、第一七
六至一七七頁，偵字第二三０號卷第四十五至四十七頁，一審卷
第八十四至八十六頁）。另林進展於東機組、偵查及第一審證稱
：伊請張志強去瞭解甲○○的意思，經張志強問過甲○○表示沒
意見後，謝東宏就將黃肇成開立的二十一萬六千元的支票讓我調
現。張志強與甲○○私交很好，謝東宏知道我與張志強很熟，所
以我將謝東宏介紹給張志強，之後謝東宏就跟張志強走的很近，
也因為這樣，謝東宏若需要甲○○協助，都會找我或直接找張志
強幫忙；後來我自己去找甲○○，他告訴我要問主辦人員。甲○
○告訴我說應該可以，要我們廠商自己協調，我就轉達謝東宏。
我將六十萬元交給謝東宏，依照約定謝東宏應該是將六十萬元交
給張志強，依照約定張志強應該是將錢交給甲○○；我於九十年
十一月七日當面將八十萬元現金交給張志強，九十年十二月中旬
，謝東宏當著我的面將六十萬元現金用牛皮紙袋裝交給張志強；
標完後第一天，張志強撥電話給我，說標完後就要給錢，……當
時張志強說局長的八十萬元一定要先給等語（見偵字第二三０號
卷第十九頁、第二十九至三十頁、第四十八至四十九頁、第六十
八頁，一審卷七第九十頁、第九十四至九十六頁、第一０六至一
０七頁、第一一三頁）。且范新仁於東機組、偵查時證稱：九十
年（開標前）謝東宏告訴我本標案開標後要先拿七十萬元回扣，
待工程款核撥後，再交付另外一百五十萬元，九十年十月二十九
日即在謝東宏車上交付七十萬元現金，九十年十二月中旬左右又
交付謝東宏一百五十萬元現金等語（見偵字第二七七五號卷第一
一八至一一九頁、第一四九頁）。黃肇成亦於東機組證稱：謝東
宏說回扣要給教育局長甲○○及花蓮縣議會的議員等語（見他字
第一六八號卷第五十六頁背面）。以上證言如果無訛，參以原判
決亦認定乙○○因甲○○之指示及張志強等人之請託，而為違背
職務之行為，能否謂甲○○與乙○○無共同之犯意聯絡？及甲○
○未收受賄賂？即非無疑。原判決未綜合全部卷證資料，審酌判
斷，竟將證據割裂，逐一單獨觀察，遽為甲○○有利之認定，其
採證似難謂合於經驗法則與論理法則。上訴意旨指摘原判決不當
，非無理由，應認仍有撤銷發回更審之原因。
據上論結，應依刑事訴訟法第三百九十七條、第四百零一條，判
決如主文。
中    華    民    國  九十九  年    一    月  二十八  日
                      最高法院刑事第十三庭
                          審判長法官  賴  忠  星
                                法官  呂  丹  玉
                                法官  吳      燦
                                法官  蔡  名  曜
                                法官  葉  麗  霞
      本件正本證明與原本無異
                                      書  記  官
中    華    民    國  九十九  年    二    月    三    日
                                                      V

司法院資訊處製作；財團法人民間司法改革基金會備份。
